【裁判字號】    99,訴,561
【裁判日期】    990930
【裁判案由】    清償借款
【裁判全文】
臺灣臺中地方法院民事判決  99年度訴字第561號
原      告  馮致和
訴訟代理人  張皓帆律師
被      告  郭小涴
兼上1人
訴訟代理人  郭淑惠
上列當事人間請求返還借款事件，本院於99年8月12日言詞辯論
終結，判決如下：
    主  文
被告郭淑惠應給付原告新臺幣壹佰萬元，及自民國九十九年七月
十三日起至清償日止，按年息百分之五計算之利息。
原告其餘之訴駁回。
訴訟費用由被告郭淑惠負擔。
本判決於原告以新台幣參拾參萬陸仟元供擔保後，得假執行。
原告其餘之假執行駁回。
    事實及理由
壹、程序方面
一、按訴狀送達後，原告不得將原訴變更或追加他訴，但請求之
    基礎事實同一，或不甚礙被告之防禦及訴訟之終結者，不在
    此限，民事訴訟法第255條第1項第2款、第7款定有明文。所
    謂請求之基礎事實同一，係指變更或追加之訴與原訴之主要
    爭點有其共同性，各請求利益之主張在社會生活上可認為同
    一或關連，而就原請求之訴訟及證據資料，於審理繼續進行
    在相當程度範圍內具有同一性或一體性，得期待於後請求之
    審理予以利用，俾先後二請求在同一程序得加以解決，避免
    重複審理，進而為統一解決紛爭者，即屬之（最高法院90年
    度台抗字第2號裁定要旨參照）。又按訴之預備合併，有客
    觀預備合併與主觀預備合併之分，主觀預備合併並有原告多
    數（共同原告對於同一被告為預備之合併）與被告多數（同
    一原告對於共同被告為預備之合併）之類型，其在學說及實
    務上，固因具體個案之不同，各按其性質而持肯定說與否定
    說互見。惟其中原告多數的主觀預備合併之訴，如先、備位
    原告之主張在實質上、經濟上具有同一性（非處於對立之地
    位），並得因任一原告勝訴而達訴訟之目的，或在無礙於對
    造防禦而生訴訟不安定或在對造甘受此「攻防對象擴散」之
    不利益情形時，為求訴訟之經濟、防止裁判矛盾、發見真實
    、擴大解決紛爭、避免訴訟延滯及程序法上之紛爭一次解決
    ，並從訴訟為集團之現象暨主觀預備合併本質上乃法院就原
    告先、備位之訴定其審判順序及基於辯論主義之精神以觀，
    自非不得合併提起。（最高法院94年度台上字第283號判決
    要旨參照）。
二、查本件原告起訴依借款返還請求權之法律關係，請求被告郭
    小涴應給付原告新臺幣（下同）100萬元，及自98年1月29日
    起至清償日止，按年息百分之5計算之利息。嗣於本院99年4
    月15日審判程序中請求更正法定遲延利息起算日為自起訴狀
    繕本送達翌日起算；另於99年7月12日具狀追加被告之姐郭
    淑惠為備位被告，並將聲明追加及變更如後述之聲明，本院
    核之原告前後聲明之依據，其基礎事實均為原告請求被告返
    還其於91年間至98年1月29日貸與被告郭小涴或郭淑惠100萬
    元之事實，是其追加及變更之訴訟標的事實，與原訴之主要
    爭點，有其共同性，而經濟上復具有同一性，在社會生活上
    可認為關聯，原告請求所據事實同一，具有共同性，即屬請
    求之基礎事實同一；又原請求之訴訟及證據資料得期待於後
    請求之審理予以利用，原告亦得因任一項勝訴而達訴訟之目
    的，符合民事訴訟之訴訟經濟目的；且本件備位被告即郭淑
    惠始終參與審判，對於原告之追加亦不爭執，亦無礙於備位
    被告郭淑惠之防禦而生「攻防對象擴散」訴訟不安定等不利
    益之情形及訴訟之終結，合於首揭規定，應予准許。
貳、實體方面：
一、原告起訴主張：被告郭小涴於91年2月間以投資為由向原告
    借款87萬元，被告郭小涴並陸續向原告小額借款週轉，迄至
    97年間被告郭小涴共積欠100萬元，原告向被告郭小涴請求
    返還時，雙方約定於98年1月29日清償，並由被告郭小涴簽
    發發票日98年1月29日，面額100萬元，付款人為合作金庫曉
    明分行、票號GM0000000號之支票1紙（下稱系爭支票）作為
    擔保，嗣上開債務屆期後，被告郭小涴仍未遵期還款，原告
    提示該支票亦未獲兌現，經多次催討未果，原告得提起先位
    之訴，依消費借貸之法律關係請求被告郭小涴返還借款，被
    告郭小涴否認為該借貸契約之之借用人，亦應依民法第179
    條不當得利之規定返還100萬元與原告，並請求鈞院擇一有
    利原告之請求而為判決。又若鈞院認為系爭消費借貸契約成
    立於原告與郭淑惠間，則提起備位之訴，依消費借貸法律關
    係，請求被告就郭淑惠返還100萬元。並聲明(一)先位聲明：
    (1)被告郭小涴應給付原告100萬元，及自起訴狀繕本送達翌
    日起至清償日止按年息百分之5計算之利息，(2)原告願供擔
    保請准假執行；(二)備位聲明：(1)被告郭淑惠應給付原告100
    萬元，及自追加起訴狀繕本送達翌日起至清償日止，按年息
    百分之5計算之利息，(2)原告願供擔保請准假執行。
二、被告部分：
  (一)被告郭小涴：其並未向原告借款，亦未收到原告之借款，系
    爭借款者為備位被告郭淑惠，因被告郭淑惠支票已跳票，成
    為拒絕往來戶，因而借用被告郭小涴之帳戶及支票。被告郭
    淑惠於扣掉利息後共收到80幾萬元，往後逐年每月繳2萬元
    利息給原告，雙方並無約定清償日，借款之利息繳交3年以
    上，皆由被告郭淑惠親自以被告郭小涴、被告郭淑惠自己及
    被告郭淑惠之女方妤瑤帳號匯入原告華南商業銀行台中港路
    分行000-00-000000-0帳戶（下稱系爭原告帳戶）轉帳。直
    至98年經濟狀況不佳而無法繳出利息等語資為抗辯。並聲明
    ：原告之訴駁回。
  (二)被告郭淑惠對於原告主張並不爭執，惟以目前無力清償等語
    為辯。並聲明：原告之訴駁回。
三、得心證之理由：
    原告主張被告郭小涴共積欠原告100萬元，雙方並於98年1月
    29日約定由被告郭小涴簽發系爭支票作為系爭借款之擔保，
    惟被告所否認，並以前詞置辯，是本件兩造之爭點在於系爭
    借貸契約之當事人為何？
  (一)先位之訴部分
  1.按民事訴訟如係由原告主張權利者，應先由原告負舉證之責
    ，若原告先不能舉證，以證實自己主張之事實為真實，則被
    告就其抗辯事實即令不能舉證，或其所舉證據尚有疵累，亦
    應駁回原告之請求；又請求履行債務之訴，除被告自認原告
    所主張債權發生原因之事實外，應先由原告就其主張此項事
    實，負舉證之責任，必須證明其為真實後，被告於其抗辯事
    實，始應負證明之責任，此為舉證責任分擔之原則（最高法
    院17年上字第917號、43年台上字第377號判例意旨參照）。
    按消費借貸者，謂當事人一方移轉金錢或其他代替物之所有
    權於他方，而約定他方以種類、品質、數量相同之物返還之
    契約，民法第474條定有明文。主張兩造有借貸關係，請求
    返還借款者，自須就借貸契約之成立及金錢之交付負舉證之
    責任（最高法院48年台上字第887 號判例意旨可參）。
  2.本件原告主張其與被告郭小涴間有100萬元之借貸契約存在
    ，屆期未清償等事實，為被告郭小涴所否認，揆諸前揭舉證
    責任之分配法則，自應由原告就其與被告郭小涴間有達成借
    款之合意，及交付被告郭小涴100萬元之事實，負舉證之責
    。原告主張之事實，固據其提出匯款證明單、系爭支票、支
    票退票理由書等為證，惟原告所持被告郭小涴簽發之系爭支
    票及匯入被告郭小涴帳戶之款項，被告郭小涴則以系爭支票
    及帳戶均其借給被告郭淑惠使用等語置辯，經查：
  (1)被告郭小涴之系爭支票及帳戶均為被告郭淑惠使用，業為被
    告郭淑惠到庭自承（詳本院99年5月27日言詞辯論筆錄），
    被告郭淑惠並自認：「借款人並不是被告（郭小涴），而是
    郭淑惠，我是在原告指稱的日期向原告借壹佰萬元，而且原
    告將款項匯入我妹妹的帳戶，款項會匯到我妹妹的帳戶因為
    我在使用我妹妹的票，而扣掉利息之後我收到八十幾萬元，
    逐年每個月繳二萬元的利息給原告，雙方並沒有約定清償日
    ，利息繳交三年以上，利息都是由我從不同帳戶轉入原告華
    南銀行的帳戶（000000000000號馮致和帳戶），一直到去年
    經濟狀況不好，才沒有繳出利息。我也願意還款。」（詳本
    院99年4月15日言詞辯論筆錄），復有被告郭小涴、郭淑惠
    及被告郭淑惠之女方妤瑤之臺中市第二信用合作社00000000
    000000帳戶資料4份在卷可參，並與卷內華南商業銀行臺中
    港路分行以（99）華中港路字第232號函覆本院之原告系爭
    帳戶存款往來明細表暨對帳單1份內容相符，故系爭原告帳
    戶於91年1月29日至99年4月19日間確有被告郭小婉、郭淑惠
    、方妤瑤帳戶陸續多筆2000、6000或6500元款項匯入之事實
    ，是被告郭小涴此部分之辯稱，已非無據。
  (2)再按交付金錢之原因多端，或為買賣，或為贈與，或因其他
    之法律關係而為交付，非謂一有金錢之交付，即得推論授受
    金錢之雙方當然為消費借貸關係。若僅證明有金錢之交付，
    未證明借貸意思表示互相一致者，尚不能認有金錢借貸關係
    存在，本件縱依原告主張其已交付系爭款項與被告郭小涴，
    惟原告仍須證明其與被告郭小涴間確有消費借貸之合意，然
    查：原告於本院審理時自承：「（法官問：本件款項是何
    人向你借的？）是由被告二哥出面提到要借錢這件事情，是
    被告（郭小涴）跟我借的。」、「（法官問：你總共借了多
    少錢給被告？實際匯給被告多少錢？）100萬元。實際先匯
    給被告84萬3000元，陸續的款項都是以現金在我家交給被告
    的二哥…當時沒有寫借據，直接開支票給我，錢都是由郭鴻
    祺轉交。」（詳本院99年5月27日言詞辯論筆錄）；被告郭
    淑惠於本院審理時先後陳述：「（法官問：你在何處向原告
    借款？）在我家，在場人只有我、我二哥、原告，但是我二
    哥已經去世了。」；「本件確實是我跟原告借的，當時確實
    是我二哥將款項交給我，只有我、二哥與原告三人，被告確
    實是借票給我使用。…」（詳本院99年4月15日及5月27日言
    詞辯論筆錄）依原告及被告郭淑惠所言，與原告洽談借款事
    宜者並非被告郭小涴本人，而係訴外人被告之二哥郭鴻祺，
    款項亦由郭鴻祺轉交，依此均難認被告郭小涴就系爭款項已
    與原告達成借貸之合意；今郭鴻祺已歿，原告復未能提出其
    他事證證明被告郭小涴本人確與其達成借款之合意，本院尚
    難僅以原告之主張即遽認被告郭小涴與原告就系爭借款確已
    達成合意。
  (3)本件原告主張兩造間存有借貸之法律關係，並未能舉證證明
    兩造之借貸意思表示相互一致之事實，揆諸上開說明，即難
    依原告之主張即遽認兩造間確有金錢借貸法律關係存在，原
    告此部分之主張，自無理由，應予駁回。另原告主張被告郭
    小涴應依不當得利之法律關係返還所受利益即系爭款項100
    萬元，惟按無法律上之原因而受利益，致他人受損害者，應
    返還其利益，民法第179條固有規定，惟原告未能證明系爭
    款項確已交付與被告郭小涴已如前述，原告復未舉證明被告
    郭小涴受有何利益，是原告此部分之主張亦不足採。
  (4)綜上所述，原告依消費借貸、不當得利之法律關係請求被告
    郭小涴給付系爭款項，均無理由，此部分之主張應予駁回。
  (二)備位之訴部分：
  1.依前所述，原告主張之系爭借貸關係確存在其與被告郭淑惠
    間，此有前揭匯款證明單、系爭支票、支票退票理由書等附
    卷可參，並有前揭原告系爭帳戶存款往來明細表暨對帳單1
    份、方妤瑤帳戶資料4份附卷可佐，且為被告郭淑惠所自認
    ，是原告與被告郭淑惠間確就系爭款項有借貸關係之事實，
    可認為真。
  2.按稱消費借貸者，謂當事人一方移轉金錢或其他代替物之所
    有權於他方，而約定他方以種類、品質、數量相同之物返還
    之契約。又借用人應於約定期限內，返還與借用物種類、品
    質、數量相同之物。民法第474條第1項、第478條前段，分
    別定有明文。本件被告郭淑惠既向原告借貸上開金額，尚未
    清償，原告依消費借貸之法律關係請求被告郭淑惠給付100
    萬元及追加訴狀繕本送達翌日起至清償日止，按年息百分之
    5計算之利息，自有理由，應予准許。
四、從而，原告依消費借貸之法律關係，請求備位追加被告郭淑
    惠給付100萬元，及自99年7月13日起至清償日止按年息百分
    之5計算之利息，為有理由，應予准許。原告先位請求被告
    郭小涴應給付原告100萬元，及自起訴狀繕本送達翌日起至
    清償日止按年息百分之5計算之利息，則無理由，應予駁回
    。
五、本件原告陳明願供擔保請准宣告假執行，就其勝訴部份，經
    核無不合，爰酌定相當擔保金額均准許之；另原告敗訴部分
    ，其假執行之聲請即失依附，應予駁回。
六、本件事證已臻明確，兩造其餘攻擊防禦方法，經核均與判決
    結果無影響，爰不分別斟酌論述，附此敘明。
七、訴訟費用負擔及假執行之依據：民事訴訟法第78條及第390
    條第2項，判決如主文。
中    華    民    國    99    年    9    月    30    日
                  民事第二庭    法  官  涂秀玲
正本係照原本作成。
如對本判決上訴，須於判決送達後20日內向本院提出上訴狀。
中    華    民    國    99    年    9    月    30    日
                                書記官  鐘麗芳

司法院資訊處製作；財團法人民間司法改革基金會備份。
